【裁判字號】    89,台上,1233
【裁判日期】    890526
【裁判案由】    確認抵押債權不存在等
【裁判全文】
最高法院民事判決                              八十九年度台上字第一二三三號
    上 訴 人  黃 坤 享即.
              黃 英 雄即乙.
              黃 英 哲即乙.
              黃 惠 香即乙.
              邱 少 婷即乙.
              邱 士 俊即乙.
    被上訴人  甲○○○
右當事人間確認抵押債權不存在等事件，上訴人對於中華民國八十八年二月十九日台
灣高等法院台中分院第二審判決（八十六年度上字第七三八號），提起上訴，本院判
決如左：
    主  文
原判決關於駁回上訴人之被繼承人乙○○請求確認抵押債權不存在及塗銷抵押權登記
之訴，暨該訴訟費用部分廢棄，發回台灣高等法院台中分院。
其他上訴駁回。
第三審訴訟費用，關於駁回其他上訴部分，由上訴人連帶負擔。
    理  由
本件原上訴人乙○○於第三審程序中死亡，其繼承人為上訴人黃坤享、黃英雄、黃英
哲、黃惠香、邱少婷及邱士俊等六人，有戶籍謄本及繼承系統表可稽，茲據上訴人具
狀聲明承受訴訟，經核並無不合，先予敘明。
次查，上訴人之被繼承人乙○○主張：伊與被上訴人並不認識，亦未曾謀面，且未簽
發如原判決附表二所示三紙本票（下稱系爭本票）予被上訴人，詎被上訴人竟與訴外
人王淑美乘伊留存印鑑、土地所有權狀於王淑美處之便，共同偽造系爭本票，並向地
政機關虛偽設定如原判決附表一所示抵押權（下稱系爭抵押權）登記，進而對伊所有
不動產聲請強制執行，致伊私法上之權利受有侵害之危險。系爭抵押權之設定既屬虛
偽，則屬無效，被上訴人自應將系爭抵押權設定登記予以塗銷。又系爭抵押權之設定
縱屬合法，因該抵押權所擔保之債權自始不存在，依抵押權從屬性原則，被上訴人亦
應塗銷系爭抵押權設定登記等情，爰求為確認系爭本票係偽造及系爭抵押權擔保之債
權不存在，並命被上訴人塗銷系爭抵押權設定登記之判決。
被上訴人則以：系爭抵押權之設定，均係上訴人之被繼承人乙○○與訴外人即代書王
淑美洽辦，其中埔里地政事務所收件第一○八一○號新台幣（下同）一百二十萬元抵
押權所擔保之一百萬元借款，係王淑美先後自其台灣省合作金庫埔里支庫（下稱合庫
埔里支庫）帳戶內提領七十萬元、二十二萬五千元（含一百萬元預扣利息七萬五千元
及代書費三千元，實為三十萬元），交予乙○○受領；至於埔里地政事務所收件一五
五一四號最高限額一百五十萬元抵押權所擔保之借款，則由王淑美先後簽發面額六十
萬元、八十七萬二千元之支票二紙，交乙○○兌領，並由乙○○分別簽發系爭本票作
為借款之憑證等語，資為抗辯。
原審審理結果，以：被上訴人辯稱系爭抵押權中之一百二十萬元抵押權所擔保之一百
萬元借款，係訴外人即代書王淑美先後於七十九年十一月十六日、同年月二十八日，
自其合庫埔里支庫帳戶提領七十萬元、二十二萬五千元（含一百萬元預扣利息七萬二
千元及代書費三千元，實為三十萬元），交予上訴人之被繼承人乙○○受領；另最高
限額一百五十萬元抵押權所擔保之借款，係由王淑美簽發付款人為合庫埔里支庫、面
額分別為六十萬元、八十七萬二千元，票號依序為0000000、0000000
號之支票二紙，交由乙○○兌領，因此乙○○乃簽發系爭本票予被上訴人等情，有王
淑美設於合庫埔里支庫活期存款帳戶存摺、原審向該支庫函調之前揭二紙支票及系爭
本票可證，並經王淑美結證屬實，且上開支票及系爭本票上之「乙○○」簽名筆跡亦
屬相同，有法務部調查局鑑定通知書可稽，是以系爭本票堪認係乙○○簽發交予王淑
美及被上訴人。次查依據台灣南投地方法院檢察署八十四年度偵字第四二五三號卷附
之彰化銀行埔里分行函及合庫埔里支庫函，乙○○自七十七年八月二十九日起至八十
三年三月七日止，曾提示兌領王淑美及其配偶劉邦輝所簽發之支票共十七紙計四百萬
元，而其中數筆款項與八十三年三月七日王淑美與乙○○會算借款時所書之明細表所
載相符，且乙○○主張係偽造之本票，其發票日亦有面額相同之王淑美支票，經乙○
○提示兌領，此與民間貸款需同時簽發同額本票供作擔保之習慣相符，而乙○○兌領
所為之背書，經法務部調查局鑑定結果，與其在本票上之筆跡均相同，故乙○○主張
其自八十年八月十日以後，即未再向王淑美借款並簽發本票交付，自不足採。又查乙
○○於七十八年清償其向王淑美抵押之借款時，曾將土地所有權狀及印鑑取回，其應
知清償借款後需取回重要證件，而其於八十一年後倘未再設定抵押權登記，自應取回
所有權狀及印鑑，方符常情，豈有如上訴人黃英哲在承受訴訟前所證於八十四年五月
十日清償二百萬元，將茄冬腳段土地抵押權設定登記塗銷後，始取回所有權狀及印鑑
之理。且設定系爭抵押權登記時，其申請書上亦有乙○○之簽名，由是以觀，足見乙
○○迄至八十三年間仍陸續向王淑美借款，並設定抵押權及簽發本票以供擔保。末查
觀之王淑美所為之證言，乙○○向王淑美抵押借款，其中一部分款項是被上訴人所有
，王淑美以被上訴人為權利人，並無不合，而被上訴人既非全無債權，乙○○並未全
部清償，當無塗銷抵押權設定登記之問題。綜上所述，乙○○既向被上訴人及王淑美
借款，並簽發系爭本票作為借款憑證及設定抵押權供擔保，且該借款迄未清償完畢，
則乙○○請求確認系爭本票係偽造及系爭抵押權擔保之債權不存在，並請求被上訴人
塗銷系爭抵押權設定登記，即屬無據，不應准許，為其心證之所由得。並說明兩造其
餘攻擊防禦方法無礙前開判決結果，因而將第一審所為被上訴人敗訴部分之判決廢棄
，改判駁回乙○○該部分之訴，並維持第一審所為乙○○敗訴部分之判決，駁回其此
部分之附帶上訴。
關於廢棄發回部分（即上訴人之被繼承人乙○○請求確認抵押債權不存在及塗銷抵押
權登記部分）：
查乙○○於原審主張：觀之證人王淑美於八十三年三月七日書寫之明細表所載內容，
王淑美連借款二萬元亦記得記載於其中，則被上訴人所辯經由王淑美交付之七十萬元
及三十萬元二筆借款，衡以情理，自無忘記載明之理，惟該明細表七十九年間並無上
開二筆借款，是被上訴人辯稱系爭抵押權中之一百二十萬元抵押權所擔保之一百萬元
債權，應不存在等語，並提出王淑美證稱真正之明細表為證（見原審卷一○四頁正面
、七○頁及一審卷二四頁），而原審認定被上訴人經由王淑美交付一百萬元予乙○○
所憑之存摺，乙○○並主張：該存摺支出明細，僅表明王淑美有該項金額之支出，並
不足以證明王淑美確有交付該款項予伊等詞，是乙○○上開主張，與被上訴人有否經
由王淑美交付一百萬元予乙○○，所關頗切。原審未於判決理由項下說明其何以不足
採之意見，即認被上訴人經由王淑美交付一百萬元予乙○○，其判決自不備理由。倘
被上訴人所辯經由王淑美交付一百萬元予乙○○一節，不足採取，則乙○○得否以抵
押債權不存在為由，請求被上訴人塗銷一百二十萬元抵押權設定登記，亦有再推求之
餘地。次查，被上訴人抗辯系爭抵押權中之最高限額一百五十萬元抵押權，其所擔保
之借款一百四十七萬二千元，原審既認定係由王淑美簽發支票交予乙○○兌領，且被
上訴人在原審亦自承其交予王淑美一百萬元共同借予乙○○（見原審卷六○頁背面）
，參以其在被訴詐欺等案件偵查中之供述「伊曾於七十九年十一月十六日及二十八日
交付一百萬元予王淑美出借乙○○並設定抵押權，其餘僅係名義上之抵押債權人」（
見一審卷一八七頁），被上訴人就最高限額一百五十萬元抵押權所擔保之借款，似分
文未付，則被上訴人有無該抵押權所擔保之債權，非無疑義。乃原審僅憑王淑美與被
上訴人共同借款予乙○○之證言，而未審認最高限額一百五十萬元抵押權所擔保之借
款，被上訴人究否支付，遽認其並非全無該抵押債權存在，且據以駁回乙○○關於最
高限額一百五十萬元抵押權部分之請求，自屬可議。矧被上訴人果如原審所認定就此
項抵押權有部分擔保債權存在，其金額究為若干，與乙○○請求確認該抵押債權不存
在是否全部為無理由，至為關切，原審未經審認澄清，遽予全部駁回，並有未當。綜
上所述，上訴人執以指摘原判決此部分為不當，求予廢棄，非無理由。末查被上訴人
抗辯存在之債權額，並未逾系爭抵押權之權利價值數額，故乙○○請求確認抵押債權
不存在之金額，究為若干，即攸關其確認抵押債權不存在是否全部為無理由，案經發
回，併應注意及之。
關於駁回其他上訴部分（即上訴人之被繼承人乙○○請求確認系爭本票係偽造部分）
：
原審以前揭理由，維持第一審就此部分所為乙○○敗訴判決，駁回其此部分之附帶上
訴，經核於法並無違誤。查票據是否偽造，與原因關係存在與否，並無必然之關係。
且系爭本票非屬偽造，原審除以王淑美交付借款二百四十七萬二千元予乙○○作為認
定之依據外，尚有簽名筆跡相符之鑑定結果為憑，故原審就王淑美有無交付一百萬元
予乙○○一情，雖有如前可議之處，但對於系爭本票非屬偽造不生影響。上訴論旨，
就原審取捨證據、認定事實之職權行使，指摘原判決該部分為不當，聲明廢棄，非有
理由。
據上論結，本件上訴為一部有理由，一部無理由。依民事訴訟法第四百七十七條第一
項、第四百七十八條第一項、第四百八十一條、第四百四十九條第一項、第八十五條
第二項，判決如主文。
中      華      民      國    八十九    年      五      月    二十六    日
                              最高法院民事第一庭
                                  審判長法官  李  錦  豐
                                        法官  楊  鼎  章
                                        法官  王  茂  修
                                        法官  吳  麗  女
                                        法官  顏  南  全
      右正本證明與原本無異
                                              書  記  官
中      華      民      國    八十九    年      六      月     十二     日


司法院資訊處製作；財團法人民間司法改革基金會備份。
